【裁判字號】    97,重上,39
【裁判日期】    980408
【裁判案由】    債務人異議之訴
【裁判全文】
臺灣高等法院高雄分院民事判決          97年度重上字第39號
上  訴  人  吳春生（即上訴人乙○○之遺產管理人）
被上訴人    甲○○
訴訟代理人  焦文城律師
            施秉慧律師
上列當事人間債務人異議之訴事件，上訴人對於民國97年3 月5
日台灣屏東地方法院95年度重訴字第73號第一審判決提起上訴，
本院於98年3月25日言詞辯論終結，判決如下：
    主      文
上訴駁回。
第二審訴訟費用由上訴人負擔。
    事實及理由
一、查上訴人乙○○提起上訴後於民國97年5 月18日死亡，經台
    灣屏東地方法院（下稱屏東地院）選任吳春生為其遺產管理
    人，有該院97年度財管字第45號民事裁定可稽（本院卷第55
    頁），由遺產管理人吳春生承受本件訴訟，經核並無不合，
    合先敘明。
二、上訴人主張：緣訴外人日代機械有限公司（下稱日代機械公
    司）於民國94年2 月22日承攬訴外人上陽工業股份有限公司
    （下稱上陽工業公司）新建廠房工程（下稱系爭工程）。嗣
    因雙方發生工程糾紛，由上訴人代表日代機械公司，被上訴
    人代表上陽工業公司於94年5 月10日達成協議，日代機械公
    司同意所承攬之系爭工程於94年6 月15日完工，並由上訴人
    簽發均未載到期日，票號：479326號、金額新台幣（下同）
    766 萬7,200 元，與票號479327號、金額397 萬5,139 元之
    本票2 紙（下稱系爭本票2 紙），作為履約之擔保。惟事後
    上陽工業公司以開工須選定黃道吉日，致開工延誤，繼則將
    工程現場以圍籬封鎖，致日代機械公司無從進入施工，故系
    爭工程之遲延完工不可歸責於日代機械公司。又被上訴人係
    代理上陽工業公司出面與上訴人達成協議之人，對上開協議
    內容知之甚詳，上訴人自得援引對抗上陽工業公司之事由對
    抗被上訴人。詎被上訴人竟持系爭本票以自己名義向屏東地
    院聲請屏東地院以94年度票字第1572號准予強制執行等情。
    求為判決：確認被上訴人執有屏東地院94年度票字第1572號
    民事裁定所列之系爭本票2 紙，對乙○○之票據債權不存在
    。（原審為上訴人敗訴之判決，上訴人不服聲明上訴）。上
    訴聲明：(一)原判決廢棄。(二)確認被上訴人執有屏東地院94年
    度票字第1572號民事裁定所列本票兩紙，對乙○○之票據債
    權不存在。(三)第一、二審訴訟費用由被上訴人負擔。
三、被上訴人則以：日代機械公司於94年5 月10日簽訂切結書後
    ，並未進場施作，依切結書第2 點約定，系爭工程應於94年
    6 月15日完工，為有確定期限之債務。上陽工業公司並未以
    開工須選定黃道吉日及將工程現場以圍籬封鎖，上陽工業公
    司甚至還找日代機械公司進場施作，上訴人所提出之照片並
    非當時拍攝，日代機械公司未依約完工，上陽工業公司自得
    享有系爭2 張本票之權利，而上陽工業公司將系爭本票2 紙
    讓與被上訴人，被上訴人自得行使本票上之權利等語，資為
    抗辯。並答辯聲明：(一)上訴駁回。(二)第二審訴訟費用由上訴
    人負擔。
四、兩造所不爭執之事實：
  (一)訴外人日代機械公司於94年2 月22日承攬訴外人上陽公業公
    司系爭工程，嗣於94年5 月10日由乙○○代表日代機械公司
    ，被上訴人代表上陽工業公司達成協議，日代機械公司同意
    於94年6 月15日完成系爭工程，並由乙○○簽發系爭本票2
    紙交付上陽工業公司。
  (二)被上訴人就系爭本票兩紙，聲請屏東地院94年度票字第1572
    號本票准許強制執行事件確定。
五、上訴人為何簽發系爭本票予上陽工業公司？
  (一)依上陽工業公司與日代機械公司94年5 月10日所簽訂之協議
    書所示「……甲方（上陽工業公司）委託乙方（日代機械公
    司）所建造之廠房工程款計2,060 萬元正，甲方已付乙方1,
    800 萬元正，今94年5 月10日雙方鑑價工程完成部分為600
    萬元正，甲方超額付款1,200 萬元正……」，足見前開公司
    經過會算，依日代機械公司實際施作之進度就系爭工程，上
    陽工業公司已溢付日代機械公司1,200 萬元。再依切結書第
    ：「工程完成日期為94年6 月15日」、第：「工程在
    94 年6月10日前應完成現已付之工程款1,800 萬元正之進度
    ……」、第：「如之合約如期完成，爾後之工程款甲方
    才需繼續支付工程款」、第：「乙方為表誠意開立本票2
    張號碼：479326金額766 萬7,200 元正、479327金額397 萬
    5,139 元」內容所示（原審卷第8 、9 頁），並參諸證人邱
    健興於證述：「（問：上訴人當時簽發系爭2 張本票用意為
    何？）當時上訴人有表示要完成溢領部分，表現他的誠意。
     」「（問：兩造當時有無約定如未如期完成要如何處理？）
    上訴人要把原金1,200 萬退回去……」「（問：切結書記載
    上訴人為表示誠意開立本票2 張，是否針對要還代墊和溢領
    工程款的部分）是的。」等語（原審卷第112 頁、第113 頁
    ），而上訴人亦自陳：「系爭本票2 紙係日代機械公司到期
    未能完工之損害賠償預定金及溢收工程款退還之總額等語（
    原審卷第65頁）。
  (二)足徵上訴人簽發系爭2 張本票係為支付如日代機械公司未於
    94年6 月15日完成已溢付工程進度，應退還尚未完成之部分
    款項及賠償上陽工業公司因工程遲延所受之損害。
六、系爭工程未完工是否可歸責於日代機械公司之事由，上陽工
    業公司是否可享有系爭本票權利？
  (一)上訴人主張：上陽工業公司以開工須選定黃道吉日，致開工
    延誤，繼則將工程現場以圍籬封鎖，致日代機械公司無從進
    入施工，故系爭工程之遲延完工不可歸責於日代機械公司云
    云，並據提出照片為證。然為被上訴人否認，並辯稱：日代
    機械公司簽完切結書之後就未再進場施作，上陽工業公司還
    找日代機械公司進來施作，上訴人所提出的照片並非當時拍
    攝等語。經查，上訴人所提出之照片（原審卷第47、48頁）
    ，並無拍攝日期，並不能證明係94年5 月10日至約定94年6
    月15日工程完成日期前所拍攝，依證人邱健興於屏東地院刑
    事庭94年度自字第16號詐欺案件中證稱：「（問：據你所知
    ，切結書之後被上訴人有無履行條件？）沒有，打了好幾次
    電話給他，有一次被上訴人（即本件之上訴人）說要去工地
    ，我們去現場，但他都沒有出現，也沒有派人到現場處理，
    我們等了一個下午」「（問：後來依據鑑定報告有作地樑，
    是否知道是何人做的？）是請蓋隔壁棟的工人來做的」等語
    （該卷(一)第83、132 、133 頁）等語，復於原審證稱：「…
    …簽約之後即5 月10日之後的一個禮拜我有去現場看，沒人
    在工作。」（原審卷第112 頁）等語，再參以上訴人於94年
    8 月11日高雄地方法院郵局存證信函第4025號亦自承：「本
    件新建契約雖經雙方協調結果以94年6 月15日前全部完工期
    限，則日代機械公司未依限完工，固然已處於給付遲延中…
    …日代機械公司將於近期內進場施工，對於貴公司廠房完工
    之延期，實感抱歉」等語（本院卷第18頁）。此外，上訴人
    又不能舉證證明上陽工業公司有阻止日代機械公司進場施工
    之情事。足見上訴人簽發系爭2 張本票後，日代機械公司並
    未進場施作，系爭工程未完工為可歸責於日代機械公司之事
    由。上訴人主張於簽定切結書後，上陽工業公司設置圍籬拒
    絕日代機械公司進場施作云云，應無可採。
  (二)日代機械公司既未於94年6 月15日完工，上陽工業公司依約
    即得享有系爭本票權利。
七、被上訴人是否可享有系爭本票權利？
  (一)按票據債務人不得以自己與發票人或執票人之前手間所存抗
    辯之事由對抗執票人。但執票人取得票據出於惡意者，不在
    此限，票據法第13條固定有明文。
  (二)上陽工業公司依約既得享有系爭本票權利，而依證人鍾淑娟
    即上陽工業公司負責人證稱：「（問：為何這2 張票會在被
    上訴人手上？）因為我們公司委託被上訴人那邊處理工程的
    事情，我公司蓋工廠要花一筆錢，錢不夠有向被上訴人借錢
    ，所以2 張票拿回來後要讓給被上訴人，當時公司向被上訴
    人借了2 千多萬……」等語（原審卷第109 頁），足見被上
    訴人取得系爭2 張票據係經上陽工業公司轉讓取得，而上訴
    人並無對抗上陽工業公司之事由，已如前述。是上陽工業公
    司自有權轉讓系爭本票予被上訴人。上訴人主張其得援引對
    抗上陽工業公司之事由對抗被上訴人云云，尚屬無據。又被
    上訴人係從有權處分之上陽工業公司並以相當對價取得系爭
    本票，本件亦無票據法第14條之適用。
八、綜上所述，上訴人請求確認被上訴人執有屏東地院94年度票
    字第1572號民事裁定所列本票2 紙，對乙○○之票據債權不
    存在，為無理由，不應准許。原審為上訴人敗訴之判決，並
    無不合。上訴意旨，指摘原判決不當，求予廢棄改判，為無
    理由，應予駁回。
九、據上論結，本件上訴為無理由，依民事訴訟法第449 條第1
    項、第78條，判決如主文。
中    華    民    國    98    年    4     月    8    日
                            民事第五庭
                                審判長法官  蔡明宛
                                法      官  魏式璧
                                法      官  曾錦昌
以上正本證明與原本無異。
如對本判決上訴，須於判決送達後20日內向本院提出上訴狀，其
未表明上訴理由者，應於上訴後20日內向本院提出上訴理由書（
均須按他造當事人之人數附繕本）。上訴時應提出委任律師或具
有律師資格之人之委任狀，並依附註條文規定辦理。
中    華    民    國    98    年    4     月    8     日
                                書  記  官  梁美姿
附註：
民事訴訟法第466 條之1 ：
對於第二審判決上訴，上訴人應委任律師為訴訟代理人，但上訴
人或其法定代理人具有律師資格者，不在此限。
上訴人之配偶、三親等內之血親、二親等內之姻親，或上訴人為
法人、中央或地方機關時，其所屬專任人員具有律師資格並經法
院認適當者，亦得為第三審訴訟代理人。
第1 項但書及第2 項情形，應於提起上訴或委任時釋明之。


司法院資訊處製作；財團法人民間司法改革基金會備份。
